---
title: "Peramalan Harga Emas Menggunakan Model ARIMA"
author: "Abdul Hakim"
date: "May 18th, 2022"
output: html_document
---
> **STK352 Metode Peramalan Deret Waktu**  

Tujuan pemrograman ini adalah untuk permalan deret waktu menggunakan data harga emas yang diambil dari [link](https://id.investing.com/commodities/gold-historical-data) ini. Model yang akan digunakan adalah model ARIMA dan meramal harga emas sebanyak 7 hari kedepan.


Tahapan yang dilakukan untuk membuat model ARIMA adalah:  

1. [Eksplorasi Data]
2. [Praproses Data]
3. [Model Tentatif ARIMA]
4. [Pengujian Parameter] 
5. [Diagnostik Model]
6. [Pemilihan Model]  
7. [Overfitting]
8. [Validasi Model]
9. [Forecast]
10. [Kesimpulan]

# Eksplorasi Data
```{r read-data}
gold = read.csv("Gold Futures Historical Data.csv")
View(gold)
```

```{r}
summary(gold)
```

```{r}
data = gold$Price

data.ts = ts(data)

plot(data.ts,
     main = "Plot Deret Waktu Harga Emas",
     ylab="Harga")
```

# Library
```{r results='hide', message=FALSE}
library(tseries)
library(forecast)
library(lmtest)
library(TTR)
library(TSA)
library(graphics)
library(normtest)
library(nortest)
```

# Praproses Data
## Partisi Data
Data dipartisi menjadi data latih dan data uji masing-masing sebesar 80% dan 20%
```{r}
data.train = ts(data[1:43])
data.test  = ts(data[44:54], start=44, end=54)
```

```{r}
plot(data.train)
plot(data.test)

plot(gold$Price,
     main = "Partisi Data Latih dan Data Uji",
     ylab = "Harga",
     type='l', col='red', las=1)

lines(gold$No[44:54], gold$Price[44:54], col='blue')
abline(v=44, lty=2)

text(21.5, 2030, "Data Training")
text(50.2, 1800, "Data Testing")
```

# Model Tentatif ARIMA
Model ARIMA dibuat dengan memeriksa stasioneritas data menggunakan Uji Dickey Fuller serta plot ACF. Uji Dickey-Fuller memiliki hipotesis seperti berikut:  
$H_0$ = Rataan data stasioner  
$H_1$ = Rataan data tidak stasioner  

Jika data belum stasioner, maka dilakukan pembedaan satu tahap. Model terdiri dari ARIMA(q,d,p) dengan **q** adalah komponen *autoregresif* (AR) dan **p** adalah komponen *moving average* pada model. Banyak pembedaan dilambangkan oleh **d**.  

Pembentukan model tentatif dilakukan menggunakan plot ACF untuk komponen MA, plot PACF untuk komponen AR dan EACF untuk ARMA.

```{r}
plot(data.train)

# Plot ACF
acf(data)

# Plot PACF
pacf(data) # p = 1

# EACF
eacf(data) # ARIMA = (1,0,0)

# Uji Dickey-Fuller
adf.test(data.train)
```
**Stasioneritas Data**  
Berdasarkan hasil Uji ADF, didapatkan p-value sebesar 0.7233 yaitu lebih besar dari 5% (0.05) sehingga dapat disimpukan bahwa data belum stasioner.  

**Model Tentatif**  
Diperlihat pada plot bahwa:  
1. ACF: tails off  
2. PACF: cuts off (AR(1))  
3. EACF: ARMA(1,0)  

Model yang dapat dibuat adalah AR(1).

## Pembedaan 1

```{r}
# Pembedaan d=1
data.train.d1 = diff(data.train, differences=1)
plot(data.train.d1)

# Plot ACF
acf(data.train.d1)  #q = 0

# Plot PACF
pacf(data.train.d1) #p = 0

# EACF
eacf(data.train.d1) #ARIMA = (0,1,0) (1,1,0) (2,1,0)

# Uji Dickey-Fuller
adf.test(data.train.d1)
```
**Stasioneritas Data**  
Berdasarkan hasil Uji ADF, didapatkan p-value sebesar 0.1256 yaitu lebih besar dari 5% (0.05) sehingga dapat disimpukan bahwa data belum stasioner.  

**Model Tentatif**  
Diperlihat pada plot bahwa:  
1. ACF: tails-off  
2. PACF: tails-off  
3. EACF: AR(0), AR(1), AR(2)  

Model yang dapat dibuat adalah AR(0), AR(1), dan AR(2).

## Pembedaan 2
```{r}
# Pembedaan d=2
data.train.d2 = diff(data.train, differences=2)
plot(data.train.d2)

# Plot ACF
acf(data.train.d2)  #q = 1

# Plot PACF
pacf(data.train.d2, main="") #p = 1, 2

# Uji Dickey-Fuller
adf.test(data.train.d2)
```

**Stasioneritas Data**  
Berdasarkan hasil Uji ADF, didapatkan p-value sebesar 0.01 yaitu lebih besar dari 5% (0.05) sehingga dapat disimpukan bahwa data sudah stasioner.  

**Model Tentatif**  
Diperlihat pada plot bahwa:  
1. ACF: cut2-off lag 1  
2. PACF: cuts-off lag 1, 2  
3. EACF: n/a  

Model yang dapat dibuat adalah MA(1), AR(1), dan AR(2).

## Pembuatan Model
```{r}
# ARIMA(1,0,0)
model.100 = arima(data.train, order = c(1,0,0), method='ML')
model.100

# ARIMA(1,2,0)
model.120 = arima(data.train, order = c(1,2,0), method='ML')
model.120

# ARIMA(2,2,0)
model.220 = arima(data.train, order = c(2,2,0), method='ML')
model.220

# ARIMA(0,2,1)
model.021 = arima(data.train, order = c(0,2,1), method='ML')
model.021
```

# Pengujian Parameter
Pengujian pamater menggunakan inference of estimated coeffiecent dengan membandingkan nilai-p setiap komponen ARIMA. Jika nilai-p lebih kecil dari 5% (<0.05), maka parameter dianggap signifikan terhadap modelnya.
```{r}
# ARIMA(1,0,0)
coeftest(model.100)

# ARIMA(1,2,0)
coeftest(model.120)

# ARIMA(2,2,0)
coeftest(model.220)

# ARIMA(0,2,1)
coeftest(model.021)
```
Hasil dari masing-masing pengujian adalah:  
1. ARIMA(1,0,0): AR(1) signifikan  
2. ARIMA(1,2,0): AR(1) signifikan  
3. ARIMA(2,2,0): AR(1) dan AR(2) signifikan  
4. ARIMA(0,2,1): MA(1) signifikan  

Berdasarkan hasil yang didapatkan, semua model tentatif layak digunakan.

## Error Model
```{r}
# Fungsi mencari MAD, MSD dan MAPE
findError = function(x, x_fit){
  e = x - x_fit
  n = length(x)
  
  MAD = sum(abs(e))/n
  MSD = sum(e^2)/n
  MAPE = (sum(abs(e)/x)/n)*100
  
  result = matrix(c(MAD, MSD, MAPE), nrow=1)
  colnames(result) = c("MAD", "MSD", "MAPE")
  rownames(result) = "nilai"
  return(result)
}
```

```{r}
# Error ARIMA(1,0,0)
findError(data.train, fitted(model.100))

# Error ARIMA(1,2,0)
findError(data.train, fitted(model.120))

# Error ARIMA(2,2),0)
findError(data.train, fitted(model.220))

# Error ARIMA(0,2,2)
findError(data.train, fitted(model.021))
```

# Diagnostik Model
Diagnostik model ARIMA dilakukan untuk memeriksa jika model memenuhi beberapa asumsi sisaan yaitu:  

1. Normalitas sisaan
2. Kebebasan sisaan
3. Nilai tengah sisaan

**Normalitas Sisaan**  
Normalitas sisaan dapat diperiksa menggunakan QQ-plot, histogram sisaan atau plot sisaan~order. Uji formal normalitas sisaan dapat dilakukan menggunakan uji Kolmogorov-Smirnov dengan hipotesis seperti berikut:  
$H_0$ : Sisaan tersebar normal  
$H_1$ : Sisaan tidak menyebar normal  
Dengan syarat menerima $H_0$ jika nilai-p lebih besar dari 5% (>0.05).  

**Kebebasan Sisaan**  
Kebebasan sisaan (autokorelasi) dapat diperiksa menggunakan plot ACF sisaan dan uji formal Ljung-Box dengan hipotesis seperti berikut:  
$H_0$ : Sisaan tersebar normal  
$H_1$ : Sisaan tidak menyebar normal  
Dengan nyarat menerima $H_0$ jika nilai-p lebih besar dari 5% (>0.05).  

**Nilai tengah sisaan**  
Nilai tengah sisaan dapat dilihat menggunakan plot sisaan terhadap order dan uji formal t-test dengan hipotesis seperti berikut:  
$H_0$ : Nilai tengah 0  
$H_1$ : Nilai tengah tidak 0   
Dengan nyarat menerima $H_0$ jika nilai-p lebih besar dari 5% (>0.05).  

Untuk memudahkan proses diagnosis, dibuat fungsi berikut.

```{r}
diagnostik = function(model){
  par(mfrow=c(2,2))
  
  # Plot sisaan terhadap order
  plot(residuals(model), ylab ='Residuals', type='o'); 
  abline(h=0)
  
  # QQ plot
  qqnorm(residuals(model))
  qqline(residuals(model))
  
  # Histogram sisaan
  hist(model$residuals)
  
  # Plot ACF sisaan
  acf(model$residuals)
  
  # Uji Ljung-Box
  print(Box.test(model$residuals, type = "Ljung-Box"))
  
  # Uji Kolmogorov-Smirnov
  print(ks.test(model$residuals, "pnorm", mean=mean(model$residuals), sd=sd(model$residuals)))
  
  # uji t-test
  print(t.test(model$residuals, mu = 0, alternative = "two.sided"))
}
```

```{r}
# Diagnostik ARIMA(1,0,0)
diagnostik(model.100)

# Diagnostik ARIMA(1,2,0)
diagnostik(model.120)

# Diagnostik ARIMA(2,2,0)
diagnostik(model.220)

# Diagnostik ARIMA(0,2,1)
diagnostik(model.021)
```
Berdasarkan hasil yang didapatkan diatas menggunakan uji plot dan uji formal bahwa semua model tentatif ARIMA telah memenuhi asumsi sisaan.

# Pemilihan Model
Pemilihan model dilakukan dengan melihat nilai AIC dan error terbaik diantara model-model yang telah dibuat. Dari hasil-hasil yang didapatkan sebelumnya, terlampir nilai AIC dan error masing-masing model:  

Model        | AIC    | MAPE | MSD   | MAD 
------------ | ------ | ---- | ----- | -----
ARIMA(1,2,0) | 366.41 | 0.81 | 382.7 | 14.8
ARIMA(2,2,0) | 359.31 | 0.70 | 302.1 | 12.9
ARIMA(0,2,1) | 349.35 | 0.59 | 232.0 | 10.9
  
Dari hasil tabel di atas, terlihat bahwa model **ARIMA(0,2,1)** memiliki nilai AIC dan error terkecil. Maka, model ARIMA(0,2,1) akan digunakan sebagai model terbaik.

# Overfitting
Overfitting dilakukan pada model yang terpilih untuk melihat model yang lebih umum yang mendekati model terbaik yang telah didapatkan. Proses overfitting menambah nilai p dan q sebesar satu satuan. Karena model yang terpilih adalah ARIMA(0,2,1), maka model overfitting yang dilakukan adalah **ARIMA(1,2,1)** dan **ARIMA(0,2,2)**. 

```{r}
# ARIMA(1,2,1)
model.121 = arima(data.train, order = c(1,2,1), method='ML')

# ARIMA(0,2,2)
model.022 = arima(data.train, order = c(0,2,2), method='ML')
```


```{r}
model.121
model.022
```

## Pengujian Parameter
```{r}
# ARIMA(1,2,1)
coeftest(model.121)

# ARIMA(0,2,2)
coeftest(model.022)
```
```{r}
# Error ARIMA(1,2,1)
findError(data.train, fitted(model.121))

# Error ARIMA(0,2,2)
findError(data.train, fitted(model.022))
```


Ditemukan bahwa model overfitting memiliki parameter yang tidak signifikan, sehingga model yang digunakan tetap **ARIMA(0,2,1)**.

# Validasi Model
Validasi model dilakukan untuk memeriksa kebaikan model terhadap data baru dengan melihat error forecasting terhadap data uji. Karena data uji sebanyak 10 observasi, maka dilakukan forecasting 10 observasi.
```{r}
forecast.test = forecast(data.train, model = model.021, h = 10)
forecast.test
```

```{r}
findError(data.test, forecast.test$mean)
```

```{r}
plot(forecast.test)
lines(data)
abline(v=44, lty=2, col="red")
```

Hasil error yang didapatkan sangat kecil dengan nilai MAPE 2.85% lebih kecil dari 10%. Oleh karena itu, dapat dikatakan bahwa model ARIMA(0,2,1) dapat digunakan untuk meramal data harga emas.  

Model ARIMA(0,2,1) memiliki nilai q=0, d=2, dan p=1 dengan parameter MA(1) adalah $\theta_1 = -1.0$. Sehingga model ARIMA menggunakan backshift operator adalah seperti berikut:

\begin{align*}
(1-B)^2 Y_t & = (1-\theta_1 B)e_t \\
(1-2B+B^2)Y_t & = (1-\theta_1 B)e_t \\
Y_t-2Y_{t-1}+Y_{t-2} & = e_t-\theta_1 e_{t-1} \\
Y_t & = 2Y_{t-1}-Y_{t-2}+e_t-\theta_1 e_{t-1} \\
Y_t & = 2Y_{t-1}-Y_{t-2}+e_t+ e_{t-1} \\
\end{align*}

# Forecast
Menggunakan model ARIMA(0,2,1), harga emas diramal sebanyak 7 hari kedepan dengan hasil seperti berikut
```{r}
forecast.final = forecast(data.ts, model = model.021, h = 7)
forecast.final

# Forecast harga emas
plot(forecast.final$mean, type="b",
     ylab="Harga",
     xlim=c(0, 60), ylim=c(1780, 2050),
     )
lines(fitted(model.100), lty=2, col="red")
lines(data.ts)
```
```{r}
fitted(model.021)
```

# Kesimpulan
Peramalan harga emas 7 hari kedepan pada tanggal 15 Maret 2022 hinnga 21 Maret menggunakan ARIMA(0,2,1) adalah  1960.121, 1963.042, 1963.042, 1968.883, 1971.804, 1974.725 dan 1977.646 dengan nilai MAPE sebesar 2.84%.
